【裁判字號】    99,家上,182
【裁判日期】    991123
【裁判案由】    離    婚等
【裁判全文】
臺灣高等法院民事判決                 99年度家上字第182號
上  訴  人  甲○○
被  上訴人  乙○○
上列當事人間離婚等事件，上訴人對於中華民國99年6月16日臺
灣桃園地方法院99年度婚字第153號第一審判決提起上訴，本院
於99年11月9日言詞辯論終結，判決如下：
    主  文
原判決廢棄。
被上訴人在第一審之訴駁回。
第一、二審訴訟費用由被上訴人負擔。
    事實及理由
一、按訴之變更或追加，非經他造同意，不得為之，但僅擴張或
    減縮應受判決事項之聲明者，不在此限，民事訴訟法第446
    條第1項、同法第255條第1項第3款定有明文。次按原告於判
    決確定前，得撤回訴之全部或一部；但被告已為本案之言詞
    辯論者，應得其同意；訴之撤回應以書狀為之；訴之撤回，
    被告於期日到場，未為同意與否之表示者，自該期日起；其
    未於期日到場或係以書狀撤回者，自前項筆錄或撤回書狀送
    達之日起，十日內未提出異議者，視為同意撤回，民事訴訟
    法第262條第1項、第2項前段、第4項分別定有明文，上開規
    定，依民事訴訟法第463條規定，於第二審程序準用之。本
    件被上訴人於原審起訴請求判准兩造離婚，並附帶請求酌定
    對於兩造所生未成年子戊○○、丙○○權利義務之行使及負
    擔由被上訴人任之，嗣因戊○○於本院訴訟中成年，爰減縮
    訴之聲明，附帶請求酌定對於兩造所生未成年子女丙○○權
    利義務之行使及負擔由被上訴人任之，嗣又撤回關於酌定對
    於兩造所生未成年子女丙○○權利義務之行使及負擔之附帶
    請求，核被上訴人減縮聲明及撤回起訴，合於前開法條規定
    ，應予准許，合先敘明。
二、被上訴人主張: 兩造於民國77年1月24日結婚，婚後夫妻感
    情初尚融洽，育有三子丁○○、戊○○及未成年之丙○○。
    兩造於10年前陸續發生爭執，7年前分房而睡，並數次談及
    離婚事宜，嗣於92年7月10日發生嚴重爭執而協議離婚，伊
    至律師事務所書寫離婚協議書後返家，遭伊父母搶走離婚協
    議書，兩造甚且發生肢體衝突，上訴人並於伊父母面前趕伊
    出門，伊乃偕子丁○○、戊○○及丙○○連夜搬至桃園棲身
    ，期間兩造全無交集，當年暑假後丙○○返回大溪與上訴人
    生活，伊則繼續與丁○○、戊○○在桃園生活，獨自照顧丁
    ○○、戊○○，並負擔三子生活費用，至97年6月初始搬回
    大溪，仍未與上訴人同房，兩造已形同陌路，婚姻已生破綻
    難以回復。爰依民法第1052條第2項規定請求判決兩造離婚
    等語。原審為被上訴人勝訴之判決，上訴人聲明不服，提起
    上訴，被上訴人答辯聲明：上訴駁回。
三、上訴人則以：被上訴人於7年前轉變，半夜不回家，打牌、
    喝酒、載女孩，伊勸阻被上訴人，被上訴人因而生氣。伊現
    居住之房屋係被上訴人父母所有，兩造於92年7月10日並無
    肢體衝突，伊亦未趕被上訴人離家，被上訴人雖搬去桃園，
    但孩子假日都會回來與伊生活，伊亦有支付小孩生活費。被
    上訴人搬回家後，伊有叫被上訴人過來同房，但被上訴人拒
    絕，係被上訴人趕伊走，上訴人並無可歸責事由等語，資為
    抗辯。並上訴聲明：(一)原判決廢棄。(二)上開廢棄部分，被上
    訴人在第一審之訴駁回。
四、被上訴人主張：兩造於77年1月24日結婚，現在婚姻存續中
    ；92年年7月10日兩造嚴重爭執後，伊即攜子搬至桃園居住
    ，至97年6月初始搬回大溪，惟兩造仍未同房等情，業據其
    提出戶籍謄本為證（見原審卷第7、8頁），且為上訴人所不
    爭執，堪信為真實。被上訴人主張兩造有難以維持婚姻之重
    大事由，為上訴人所否認。經查：
  (一)被上訴人主張：兩造於92年7月10日發生嚴重爭執而協議離
    婚，嗣發生肢體衝突，上訴人並於伊父母面前趕伊出門，伊
    乃偕子丁○○、戊○○及丙○○連夜搬至桃園棲身，當年暑
    假後丙○○返回大溪與上訴人生活等語，雖經上訴人自認兩
    造自92年7月10日起分居兩地，惟上訴人辯稱兩造於92年7月
    10日並無肢體衝突，伊亦未趕被上訴人離家，被上訴人雖搬
    去桃園，但子女於假日都會回來與伊生活，伊亦有支付小孩
    生活費等語，且依證人即兩造之子丁○○證稱：「（法官：
    請證人就兩造婚姻情況為陳述）92年7月那時，兩造吵得不
    可開交，原告很生氣，我們就與原告到桃園住，92年7月之
    前兩造就有大小爭執不斷，我們到桃園住後，原告與我們同
    住，96年暑假原告與我們就搬回大溪住…96年搬回大溪後都
    是如此」「（法官問：92年7月10日原告為何離家？）因不
    想與被告一起住」「（法官問：當時兩造有無發生肢體衝突
    ？）我沒有看到，我只有聽到吵架…」「（法官問：92年7
    月間，兩造為何事故爭吵？）在此之前兩造已吵很久了，當
    時原告財務有困難，被告不諒解、懷疑為何會發生這樣的事
    」等語（見原審卷第33頁正背面）；證人即被上訴人之父楊
    阿財證稱：「（法官問：92年7月10日兩造爭執時，你有無
    在場？）兩造吵架我有看到」「（法官問：當天有無看到兩
    造何人對他造動手？）我沒有看到」「（法官問：知不知道
    為何原告要搬到桃園？）因為夫妻不合」「（法官問：是何
    人提議寫離婚協議書？）可能是我兒子，原告寫好了，我看
    到就把它搶過來」等語（見原審卷第34頁正背），足見上訴
    人因被上訴人財務狀況不佳，致與之屢生爭執，兩造於92年
    7月10日再起口角，乃有協議欲離婚之舉，惟經證人楊阿財
    阻止，且上訴人於是日並未與被上訴人發生肢體衝突，亦未
    出言要求被上訴人搬離至他處居住，被上訴人於盛怒下，認
    難與被上訴人同居一處，乃攜子至其所有桃園縣八德巿中華
    路○○號○○樓之○○建物居住，可見被上訴人主張上訴人與之發
    生肢體衝突，並於伊父母面前趕伊出門云云，應無可採。上
    訴人既自行離去住處而遷居他處，則兩造自92年7月10日起
    至96年6月間止未同居一處，尚非可歸責予上訴人。
  (二)次參諸被上訴人原經營之○○企業有限公司現已停業，而其
    所有桃園縣大溪鎮○○○段○○小段1074土地暨其上門
    牌號碼大溪鎮○○路○○樓建物、桃園縣八德巿○○段86地號
    土地暨其上門牌號碼八德巿中華路○○號○○樓之○○建物，均經
    抵押權人第一商業銀行股份有限公司聲請拍賣抵押物，由原
    法院民事執行處97年度執字第925號、98年度司執字第456號
    拍賣抵押物事件拍定並移轉上開土地、建物予拍定人等情，
    業經本院依職權調取強制執行卷宗核閱無誤，且為兩造所不
    爭，被上訴人亦自認其尚欠約300萬元至400萬元之債務（見
    本院卷第70頁），足見上訴人之財務狀況確有不佳之情事。
    又依被上訴人自認其偶而會打麻消遣（見本院卷第61頁），
    上訴人認被上訴人在外賭博，加以規勸，非純屬無稽而藉詞
    爭執。準此，上訴人因認被上訴人財務狀況不佳、在外賭博
    ，致與被上訴人屢生爭執，乃因上訴人有破家散業之憂，難
    以歸咎係上訴人之荒誕妄想。縱然上訴人未能充分瞭解被上
    訴人之生活與工作狀況，誤認上訴人財務狀況不佳之原因及
    有賭博、外遇之行為，被上訴人亦可多與上訴人溝通，尚難
    以此委咎予上訴人而認為兩造有難以維持婚姻之重大事由。
  (三)按婚姻係以夫妻終生共同生活之目的，及夫妻關係間應誠摯
    相愛、彼此生活、互相依賴、信任及共同締造實現婚姻價值
    。被上訴人雖另主張：伊至97年6月初始搬回大溪，仍未與
    上訴人同房，兩造已形同陌路云云，並據證人丁○○證稱：
    「…兩造沒有焦（交）集，現在原告幾乎睡工廠，偶爾原告
    回家睡，一個睡樓上，一個睡樓下，兩人很少見面，幾乎沒
    有講話、聊天。96年搬回大溪後都是如此」等語（見原審卷
    第33頁）明確，惟兩造因上訴人自92年7月10日遷居他處後
    ，聚少離多，溝通不足，致生隔閡，乃事理之常。縱被上訴
    人亦未與上訴人協調，被上訴人亦應與被上訴人多加溝通，
    消弭歧見，冰釋誤會。且上訴人自94年間起在安麗日用品股
    份有限公司擔任直銷工作，每月平均收入約2萬餘元，有稅
    務電子閘門財產所得調件明細表1件附卷可稽（見本院卷第
    30至49頁），且為被上訴人所不爭，是上訴人於未與被上訴
    人同居期間，仍外出工作，維持家計，同時照顧丙○○起居
    ，並未背棄家庭。況被上訴人於本院審理時陳稱：「…第2
    點97年6月搬回○○路57號現址，兩人未同房，也沒有就家
    務作溝通，各過各的…」等語（見本院卷第60頁背面），足
    見兩造雖自被上訴人自92年7月10日遷居桃園縣八德巿後，
    並未消弭歧見，盡釋前嫌，致上訴人於96年搬回原住處後，
    兩造仍鮮少交談，互無交集，視同陌路，兩造婚姻因此難以
    維持，亦可歸咎於被上訴人主觀上拒絕與上訴人溝通。
  (四)按家庭生活費用，除法律或契約另有約定外，由夫妻各依其
    經濟能力、家事勞動或其他情事分擔之。民法第1003條之1
    第1項定有明文。且夫妻間互負扶養之義務，此為同法第111
    4條所明定。上訴人自94年間起於安麗日用品股份有限公司
    擔任直銷工作，每月平均收入約2萬餘元，雖如前述，惟被
    上訴人自認其僅支付水電費用及子女之生活費用，並未給付
    生活費用予上訴人（見本院卷第70頁），且兩造之子丙○○
    於92年暑假期間返回原住處，與上訴人共同生活期間，上訴
    人亦就此負擔生活費用（含學費），並據丙○○於原審囑託
    桃園縣政府委託親愛社會工作師事務所訪視時陳述明確，有
    兒童及少年監護權訪視評估報告附卷可稽（見原審卷第23頁
    背面），是上訴人每月係以2萬餘元維持其與丙○○之家計
    ，難認綽有餘裕，被上訴人未給付家庭生活費予上訴人，自
    屬未盡夫妻應互相扶持之義務。
  (五)綜上所述，兩造至97年6月初被上訴人搬回大溪後，雖未同
    房，迄今互無交集，視同陌路，惟應歸咎於被上訴人主觀上
    拒絕與上訴人溝通，及未盡給付家庭生活費之義務，被上訴
    人應負較大責任，故被上訴人依民法第1052條第2項規定請
    求離婚，不應准許。
五、綜上所述，被上訴人依民法第1052條第2項規定請求判決兩
    造離婚，為無理由，不應准許。原審判命兩造離婚，尚有未
    洽。上訴意旨求予廢棄改判，為有理由。爰由本院廢棄改判
    如主文第2項所示。
六、本件事證已臻明確，兩造其餘攻擊、防禦方法及未經援用之
    證據，經本院審酌後認對判決結果不生影響，爰不一一論列
    ，附此敘明。
七、據上論結，本件上訴為有理由。依民事訴訟法第450條、第7
    8條，判決如主文。
中    華    民    國    99    年    11    月    23    日
                  民事第十庭
                      審判長法  官  鄭雅萍
                            法  官  劉坤典
                            法  官  徐福晉
正本係照原本作成。
如不服本判決，應於收受送達後20日內向本院提出上訴書狀，其
未表明上訴理由者，應於提出上訴後20日內向本院補提理由書狀
（均須按他造當事人之人數附繕本）上訴時應提出委任律師或具
有律師資格之人之委任狀；委任有律師資格者，另應附具律師資
格證書及釋明委任人與受任人有民事訴訟法第466條之1第1項但
書或第2項（詳附註）所定關係之釋明文書影本。如委任律師提
起上訴者，應一併繳納上訴審裁判費。
中    華    民    國    99    年    11    月    23    日
                            書記官  秦仲芳
附註：
民事訴訟法第466條之1（第1項、第2項）：
對於第二審判決上訴，上訴人應委任律師為訴訟代理人。但上訴
人或其他法定代理人具有律師資格者，不在此限。
上訴人之配偶、三親等內之血親、二親等內之姻親，或上訴人為
法人、中央或地方機關時，其所屬專任人員具有律師資格並經法
院認為適當者，亦得為第三審訴訟代理人。
??

??

??

??




5




司法院資訊處製作；財團法人民間司法改革基金會備份。
